臺灣臺北地方法院民事判決　　　　　　　 95年度建字第291號
原　　　告　太平洋建設股份有限公司
法定代理人　乙○○
訴訟代理人　姚文勝律師
　　　　　　林志強律師
被　　　告　交通部台灣區國道新建工程局
法定代理人　甲○○
訴訟代理人　林雅芬律師
　　　　　　林峻立律師
　　　　　　王龍寬律師
當事人間請求給付承攬報酬事件，本院於中華民國96年10月24日
言詞辯論終結，判決如下：
    主      文
原告之訴及假執行之聲請均駁回。
訴訟費用由原告負擔。
    事實及理由
一、原告起訴主張：
    (一)兩造於民國86年1月29日就「名間收費站及名間段路工工
      程」（下稱系爭工程），簽訂「第二高速公路後續計畫南
      投路段第C337標名間收費站及名間段工程工程合約」 (下
      稱系爭合約)，約定由原告太平洋建設股份有限公司及訴
      外人得盛營造有限公司（下稱得盛公司）承攬施作系爭工
      程，工程總價為新臺幣（下同）264,480萬元，依系爭合
      約第8條約定：「(2)承包商應於開工通知規定之開工日期
      起算1216日曆天內完工，非經國工局核准不得延長之」，
      系爭工程於86年7月28日開工，預定竣工日為89年11月24
      日，因系爭工程施作期間發生諸多不可歸責於原告之事由
      ，致工期展延多次，最後竣工日為91年5月21日，並於93
      年5月7日正式驗收合格，然本件工程由89年11月24日展延
      至91年4月30日，計展延六次，第一次展延94日，因包尾
      山係C334標、C335標、C336標及本件C337標共同取土區域
      ，而本件C337標取土區域位於C334標及C335標取土區域下
      方，且開挖取土係由上往下施工，致需待該二標取土後始
      能配合取土，是被告交通部台灣區國道新建工程局同意將
      預定完工日修正至90年2月26日；第二次展延309日，因92
      1地震影響，致工地全面停工，被告同意將預定完工日修
      正至91年1月1日；第三次展延93日，因921地震影響，車
      籠埔斷層與P10橋墩與A2橋台間斜交，致原上構節塊推進
      施工法施工已有適用困難，辦理變更設計，被告同意將預
      定完工日修正至91年4月4日；第四次展延2日，因受桃芝
      颱風影響，被告同意將預定完工日修正至91年4月6日；第
      五次展延2日，因納莉颱風影響，被告同意將預定完工日
      修正至91年4月8日；第六次展延22日，因被告變更設計，
      增設警用停車彎，同意將預定完工日修正至91年4月30日
      。合計天數長達522日，占原約定工期42.93%，且係因被
      告辦理變更設計及其他不可歸責原告等事由所致，致原告
      因該工期展延而衍生承商利潤、管理及保險費等損害，計
      98,298,701元 (計算式：原合約之承商利潤、管理及保險
      費228,987,013÷原合約工期1216日X展延工期522日=98,2
      98,701元）。又系爭工程施工期間，原告因遭逢安珀、艾
      文、妮寇兒、瑞伯、芭比絲、馬姬、丹恩、啟德、碧利斯
      、象神、西馬隆、奇比、尤特、桃芝、納莉、利奇馬、海
      燕等颱風，所致為加強防颱措施及善後處理之費用增加，
      及系爭工程用地因被告用地徵收遭地主抗爭，致原告依被
      告指示停工之成本損害12,343,776元及承商利潤、管理及
      保險費10%，計13,578,154元。復因被告要求先行開放通
      車，致原告於該先行開放通車日即91年6月7日起至93年5
      月7日止之期間，額外支出維修費用2,720,272元、增加植
      栽養生期維護費用14,153,110元、承商利潤、管理及保險
      費10%，1,687,338元，合計18,560,720元。總計原告受有
      成本損害及利潤失136,959,338元（計算式：
      98,298,701+13 ,578,154+18,560,720=130,437,575X1.05
      營業稅=136,95 9,454)，原告於95年5月4日函請被告調整
      及補償，惟仍未見覆，為此依民法第490條第1項、第491
      條第1項、第227 條之2規定，訴請被告清償。
    (二)系爭工程共展延七次，其中前六次部分，即為本件請求部
      分，因被告同意展延工期，原告自無申請調解必要，第七
      次部分，因被告不同意原告展延工期，故申請行政院公共
      工程委員會（下稱工程會）調解（即調91135號)，就調解
      請求事項為第七次展延、請求第七次展延之原因為「地下
      滲流水情況複雜致土層含水量難以掌握…等因素」、「被
      告要求增設中央Ｕ型溝及修改排水設施」、「被告變更收
      費票亭三面轉板吊掛位置」等事由及雙方各為讓步所成立
      之調解內容以觀，自難認就第七次展延工期所為調解效力
      即「申請人同意捨棄本標工程因工期展延所衍生之所相關
      費用與損失之補償或賠償之請求」，包含前六次之展延，
      故本件請求無調解既判力之問題。
    (三)系爭工程自89年11月24日展延至91年4月30日，長達522日
      ，占原定工期42.93%，期間乃係因配合延交取土、遭逢92
      1大地震、被告辦理變更設計、多達十七個颱風、地主、
      農民之抗爭、被告要求先行通車等諸多不可歸責原告之事
      由，依一般經驗法則，必將導致原告之成本支出急遽增加
      並積壓資金運用而造成財務損失，此一情事顯非投標訂約
      當時所得預料，原告據以締結系爭合約之基礎已然改變，
      若仍令原告僅能依原有合約請求，上開事由所衍生之管銷
      費用等成本支出損失及可期待之合理利潤，均應全數自行
      吸收負擔，顯失公平，自得依民法第227條之2規定請求補
      償，是於法院為增、減其給付或變更其他原有效果之形成
      判決前，原告之請求權實尚未發生，實難立於行使該請求
      已無法律上障礙之地位，遑論得起算時效，是被告所為罹
      於時效之抗辯，誠有誤會。
    (四)原告依民法第227條之2規定請求法院就原合約為增加給付
      之調整，性質上具有承攬報酬之性質，原告為一營利事業
      且係專業營造廠商，並以施作工程賺取承攬報酬為業，斷
      不可能無償為被告完成任何工作，自行負擔鉅額成本與費
      用，是就前開事由所生之管理費、成本及利潤損失，若非
      受有報酬，自不可能為被告施作，依民法第491條規定，
      應視為被告允與報酬；原告請求之工期展延衍生之費用，
      既係按直接費用總額比例計算，而直接費用性質上乃屬承
      攬報酬，是按直接費用之一定比例而計算之間接費用，自
      具有承攬報酬之性質，其時效亦應為2年，被告辯稱本件
      應適用民法第514條第2項1年時效之規定，顯有誤會。又
      系爭合約包含土木設計部分、建築部分、交控系統土木管
      道、鋼結構及機房工部分，其中建築部分包含公警隊宿舍
      及餐廳工程、收費站宿舍及餐廳工程、公警隊辦公室工程
      、收費站辦公室工程、收費亭及地下道（含空調機室）工
      程、地磅站辦公室工程（南下及北上）及雜項工程，可知
      系爭合約係屬買賣及承攬之混合契約，是有關系爭合約所
      生之報酬請求權，其時效應為15年。而本件時效之起算點
      ，應以被告簽發保固期滿通知之日即96年1月2日起算，無
      論本件承攬報酬請求權之時效究採15年或2年，原告之請
      求權，均未罹於時效。
    (五)情事變更原則之適用，係指該情事變更發生於法律關係成
      立後其效力完成了前，至於何時主張則未有限制，況被告
      所稱其已清償完畢云云，是否已依債務本旨為履行，而生
      法律關係消滅之效果，實屬有疑。至於被告辯稱原告有對
      各種天災採取預防措施之義務及對投標當時對颱風、地主
      抗爭皆無預見，實屬事後卸詞云云，惟臺灣地區每年均有
      颱風雖可預期，但地震及颱風等是否會影響工程進度，或
      影響多少，端視其程度、範圍、大小、強弱而定，尚難認
      颱風影響系爭工程之工期可以被預期。
    (六)工程現行實務多採用按原合約工期與展延天數比例，核算
      工期展延所需額外增加工程金額之比例法，請法院依職權
      參酌。民事訴訟法第222條第2項及第3項規定，含有證明
      責任規範存在價值，損害額證明極度困難時，法院基於全
      辯論意旨及調查證據結果，仍不能獲得損害賠償額確信時
      ，俾使權利容易實現，減輕損害額證明之舉證責任。重大
      交通建設工程之得標廠商，於投標時均以原合約約定之工
      期及工程規模，規劃製作施工計畫，並據以估算所需投入
      之間接費用，例如辦公室租金、水電、文具用品及相關設
      備費用、工程保險費、履約保證手續費、銀行融資利息費
      用、管理人員人事費、總公司管理費用之分攤等，而此等
      費用無論工程每日施作進度及範圍為何，自開工後均固定
      發生，故工期多展延一日，得標施作之廠商即須多支付一
      日之成本，應可確定。被告雖一再質疑原告所採之合約單
      價比例法，然事實上無論係合約單價比例法或實際費用法
      ，既均屬計算方法而於實務上均非無據，僅因實際費用法
      ，須就錯綜複雜之眾多單據，逐一認定形式上及實質上之
      真正，進而判斷其是否具正當性、必要性，然何者為展延
      工期內所支出、何者又與展延工期有因果關聯，實無法一
      一判讀，若要求原告一一證明，不僅極度困難，亦不符實
      際，另管理費用及利潤高低，與承包商本身之管理效率有
      關，實難有客觀標準；反之合約單價比例法，既有經雙方
      同意所訂合約之既定比例為據，且為工程實務較為常用慣
      例，實務上亦因經常採用而有形成工程業界習慣法之法效
      ，是請法院本於情事變更原則之誠信精神，依比例法就本
      件為公平之裁量。
　　(七)聲明：1.被告應給付原告136,959,454元及自起訴狀繕本
  　　送達翌日起起至清償日止，按年息5%計算之利息；2.願供
    　擔保，請准宣告假執行。
二、被告答辯意旨：
    (一)原告請求因本工程延長工期522天所衍生之利潤、管理及
      保險費等損失計98,298,701元，牴觸調解之既判力：系爭
      工程因工期展延所衍生之所有相關費用與損失，業經原告
      同意捨棄，並經工程會以調91135號調解成立在案，此觀
      諸上揭調解成立證明書「調解成立內容」第六項：「基於
      調解之誠意，申請人同意捨棄本標工程因工期展延所衍生
      之所有相關費用與損失之補償或賠償之請求。」依政府採
      購法第85之1條第3項規定準用民事訴訟法第416條第1項、
      第380條第1項及第400條第1項等規定，已有既判力，是原
      告再為本件請求，自有牴觸前案調解既判力之問題。依調
      解書第六項文義可知，原告所同意捨棄者乃係「本標工程
　    因工期展延所衍生之所有相關費用與損失之補償或賠償之
      請求」，並未限定於「本工程因第7次工期展延所衍生之
      所有相關費用與損失之補償或賠償之請求」；再依前開調
　    解成立證明書所載，原告所請求之第7次展延工期至少241
      天部分，係臚列於調解書之第一項至第五項，第六項之記
      載，則係兩造另針對本標工程之工期展延案，就其所衍生
      之所有相關費用與損失之補償或賠償之請求，係原告基於
      調解之誠意，同意捨棄不再請求。況依紛爭解決一次性原
      則，兩造利用調解程序即得解決兩造間之所有紛爭，不僅
      節省司法資源，對兩造程序利益更有所保障，是被告雖曾
    　核定前6次之工期展延天數，若原告未放棄該6次展延之求
      償權利，被告豈會「毫無考量」原告日後可能會就前6次
      工期展延案提出求償？是以被告當然有必要於前案調解程
      序中，確保原告日後不會再就本標工程之工期展延案為任
      何請求，俾以一次解決紛爭。又從被告當時擬接受調解建
      議予交通部之公文時，特別指明：「申請人並基於調解誠
      意同意捨棄本標工程因工期展延所衍生所有相關費用與損
      失之補償或賠償之請求，其應屬合理，本局擬接受工程會
      調解建議。」，亦可見係因上揭調解成立內容，附有原告
      同意捨棄本工程工期展延所生全部求償之條款，雙方得以
      一次全部解決有關工期展延之紛爭，被告始同意接受工程
      會之調解建議。另依工程會調91135號卷內所附被告93年7
      月22 日國工局管字第0930013049號函、93年8月13日國工
      局管字第0930014949號函之記載，更可證明兩造當時成立
      調解之真意，確為原告應捨棄所有本標工程因工期展延所
      衍生之請求，非僅限於第7次展延工期部分。至於原告所
      提原證18號及原證19號之另案調解成立書，與本件系爭調
      91135號調解成立書，毫無關聯，自無於本件訴訟援引之
      餘地，且各調解案依其具體個案而有不同考量，並均經兩
      造同意始調解成立，絕無原告所謂僅係調解實務上例行之
      習慣用語云云。
    (二)原告請求因被告指示停工增加成本、承商利潤、管理、保
　　　險費、先行開放通車之額外支出成本及利潤損失，合計13
　　　6,959,454元，已罹於消滅時效：
　　　1.依民法第514條第2項規定，承攬人之損害賠償請求權或
　　　　契約解除權，因其原因發生後，一年間不行使而消滅。
  　　　本件原告於起訴狀、準備(一)、(二)狀自承係請求損失補償
    　　，其性質自屬承攬人損害賠償請求權，而原告請求調整
        給付內容之本質仍為承攬人損害賠償請求權，有上開1
        年時效規定之適用。原告主張因工期展延、颱風及地主
        抗爭、先行通車等所謂造成其損失之原因，其發生之時
        間至少均在本工程91年5月21日竣工日以前，迄今均早
        已逾1年之期間，原告本件請求業已罹於消滅時效，而
        不得再為請求。
      2.原告主張其係依民法第227條之2情事變更原則規定為請
        求，其請求權尚未發生，故消滅時效尚未起算云云。惟
        原告既自承其請求權尚未發生，其自不得為本件請求，
        則原告之訴在法律上顯無理由。又情事變更原則之適用
        既為增減或變更原有之給付，即在以原有之給付為基礎
        上為增減或變更，因此，若原有之給付即基礎部分業已
        因時效消滅而不得再請求，實無從再依情事變更原則請
        求額外給付之餘地。原告主張之損失補償事由，均發生
        於本工程施工期間，惟本工程早於91年5月21日竣工，
        兩造債務關係早已履行清償完畢在案，原告遲至今日始
        提起本件訴訟，並無情事變更原則之適用，其請求權時
        效亦非自法院作成判決後始起算。
      3.原告主張本工程合約性質乃屬承攬與買賣混合契約，其
 　 　　請求權之時效應為15年云云。惟系爭合約書主文已明白
    　　就立合約人分別以業主與承包商稱之，徵諸「業主」與
     　 「承包商」之文義，可知系爭合約係典型之承攬合約。
     　 次依合約一般規範第4.1約定、合約書主文第4條約定，
     　 ，可知原告即承包商之義務係完成工作，被告即業主之
        義務係依據驗收之工作數量計算報酬，故系爭合約係以
        工作之完成與報酬之給付作為其要素，系爭合約屬於典
        型之承攬契約，要無疑義。再依合約一般規範第9.2(7)
        j但書約定，可知原告負有修復系爭工程瑕疵之責任，
        被告有瑕疵修補請求權，是相較於民法第354條以下僅
        規定買受人對於買賣標的物之瑕疵僅得主張解除契約、
        減少價金或損害賠償，不得請求修補瑕疵，而民法第49
        3條規定定作人對於工作物之瑕疵得請求修補瑕疵，益
        可明瞭本工程合約性質上係屬承攬契約。又依民法第49
        0條規定及其立法理由可知，材料由承攬人供給乃事所
        恆有，此不改變其為承攬契約之性質，另民法第490條
        第2項規定，僅係為期法律關係明確之闡明性規定，不
        問有無該項規定，均不改變承攬契約包括由承攬人供給
        材料之情形。原告援引之最高法院94年台上字1348號判
        決，而主張兩造間之合約係屬買賣與承攬之混合契約，
        惟該判決之基礎事實與本件訴訟顯然不同，要無比附援
        引之餘地，況該判決涉及之爭議並未包含營建土木結構
        部分承攬工作報酬請求之爭議，是該判決所稱之系爭請
        求權，與原告主張其請求具有承攬報酬之性質，亦完全
        不同。
      4.原告雖主張「工程管理費」性質上屬於承攬報酬，故其
　　　　請求權時效依民法第127條第7款應為2年云云。惟原告
　　　　於起訴狀、準備(一)狀、(二)狀中，一再主張本件訴訟係請
　　　　求損失補償，且細繹原告所請求損失補償之項目，亦非
　　　　單純之「工程管理費」，尚有成本、利潤及保險費等，
  　　　而此等成本及利潤之損失即所受損害及所失利益，當然
    　　屬損害賠償之性質，是原告此部分之請求，自非承攬報
      　酬而不適用民法第127條第7款之2年請求權時效。
      5.原告雖又主張本件時效之起算點，應以「被告簽發保固
　　　　期滿通知之日」96年1月2日，或以「被告簽發結算驗收
　　　　證明書之日」93年7月21日，或以「驗收完畢合格之日
　　　　」93年5月7日為起算日云云。惟本件請求性質非屬承攬
　　　　之報酬，而應屬承攬之損害賠償，請求權之時效依係「
  　　　自其原因發生時」起算，當非自「被告簽發保固期滿通
　　　　知之日」，或以「被告簽發結算驗收證明書之日」，或
　　　　以「驗收完畢合格之日」起算。退萬步言之，縱認本件
　　　　係屬民法第127條第7款規定之承攬報酬請求權，其請求
　　　　權時效亦應自各期估驗計價時即行起算，蓋工程款之相
　　　　關請求自各期估驗時即處於得行使之狀態，原告若認其
　　　　因工期展延、颱風及地主抗爭、先行通車等而受有損失
　　　　，自得於申請估驗計價時一併向被告請求，系爭工程既
　　　　於91年5月21日竣工，原告至遲於斯時即得為本件請求
　　　　，卻遲至95年11月始提起本件訴訟，早已逾民法第127
　　　　條第7款規定之2年消滅時效期間。況原告就上開損失，
        早已於93年4月21日以（93）太設營一發字第0236號函
        向被告請求給付。
    (三)原告請求因被告指示停工增加成本、承商利潤、管理、保
　　　險費、先行開放通車之額外支出成本及利潤損失，合計13
　　  6,959,454元，並無理由：
      1.原告請求被告賠償工期展延而衍生承商利潤、管理及保
        險費等損害計98,298,701元（未稅）部分，依上開(一)說
        明，原告已同意捨棄，原告不得再為任何請求。
　　　2.原告請求因防颱措施及地主抗爭致增加工作所致之成本
　　　　費用及利潤損失等損害計13,578,154元（未稅）部分：
　　　　原告主張其因防颱措施及地主抗爭致受有損害云云，並
　　　　未舉證以實其說。原證11號其中「受居民抗爭及天災等
　　　　等之工作損失請求金額計算表」、「按日計酬施工記錄
　　　　表」等均為原告片面製作之文件，被告否認其為真正。
　　　　原告既未證明其所請求之數額係實際所受之損害，亦未
　　　　證明該等損害，與其主張之上開防颱措施及地主抗爭等
　　　　所謂造成其損失之各原因間，具有因果關係，依法自不
　　　　得為本件請求。觀原證11號之內容，以項次一「安珀颱
　　　　風加強防颱措施及善後案」為例，監造單位不過行文提
　　　　醒原告加強防颱措施避免造成災害，但保護工程不受天
　　　　災損害本即為原告之義務，此觀合約一般規範第5.17(2)
  　　　之約定自明，故監造單位本於善意提醒原告履行契約義
　　　　務，原告自無從以此向被告請求任何額外支出之損害賠
　　　　償；項次二「STA.140K+700遭農民抗爭予以停工案」為
　　　　例，暫不論當時仍屬原告履行系爭合約期間，其所施做
　　　　之項目均為其依約必須履行之義務，原告依約已請領此
　　　　段期間施做之工程款，自不得重複請求。況依合約一般
　　　　規範第8.1(5)之約定，縱如原告所述其因停工受有損失
　　　　云云，亦應於原因發生後7日內通知被告並說明是否要
　　　　求補償，俾被告瞭解情況加以處理，迺原告竟於事隔4
　　　　至9年後再為請求，不僅與上開約定有違，更有悖於誠
　　　　信原則；又上開約定，乃兩造間合意特約之失權規定，
　　　　此一失權效果既係合約兩造合意訂定，基於契約應由兩
  　　　造善意遵守之原則，原告與被告自應善意遵守，要不得
　　　　任憑原告臨訟主張所得改變，是原告主張前開約定屬縮
　　　　短時效期間規定而無效，容有誤會；復按原告乃為具有
　　　　專業技術、知識、人力及一定規模之承包廠商，而本工
　　　　程投標須知、合約書、施工標準規範「一般規範」、施
　　　　工標準規範「施工技術規範」、特訂條款、工程圖樣等
　　　　文件，原告於投標前即可取得，並有充分機會及時間詳
　　　　閱相關資料，瞭解得標後之權利義務關係，以決定是否
　　　　投標，且原告於投標過程中亦有機會提出問題，故本工
　　　　程合約書等絕非定型化契約，因此，一般規範第8.1(5)
　　　　規定，應無民法第247條之1規定無效之問題。原告雖主
　　　　張其係上市公司，故原證11號之各種工程施工日報斷無
　　　　造假可能，被告卻一昧全盤否認云云。惟被告係否認原
　　　　告所單方製作之「受居民抗爭及天災等等之工作損失請
　　　　求金額計算表」、「按日計酬施工記錄表」，按該等表
　　　　格之製作人、製作時間等皆屬不明，復無監造單位或被
　　　　告之簽認，其形式上證據力當屬有疑，至於原證11號之
　　　　施工日報，不過為原告履行系爭合約期間之日報，其所
　　　　施做之項目均為其依約必須履行之義務，原告依約已請
　　　　領此段期間施做之工程款，自不得重複請求。又原告此
　　　　部分之請求權基礎，原告主張依民法第227條之2之情事
　　　　變更原則，及民法第491條為請求權基礎云云。然合約
　　　　一般規範第5.17(2)既已明揭承包商即原告有對各種天災
  　　　採取預防措施之義務，且原告身為國內一級專業工程公
　　　　司，難道不曾於施工中遭遇颱風和地主抗爭？原告竟稱
　　　　其於投標當時對颱風及地主抗爭皆毫無預見，實屬事後
　　　  卸詞。
      3.原告請求先行開放通車致額外支出成本費用及利潤損失
        等損害計18,560,720元（未稅）部分：原告主張其因被
        告要求先行通車致受有損害云云，並未舉證以實其說。
        原告雖提出原證12號及原證13號，惟為原告片面所製作
        ，茲否認其真正。原告雖又主張其係上市公司，故原證
        12號及原證13號之各種統一發票、送貨等斷無造假可能
        云云，惟此二者間並無必然之關聯，而原證13號根本只
        有2張原告自行製作之計算表，原告又憑何為上開主張
        ？原告既未證明其所請求之數額係實際所受之損害，亦
        未證明該等損害與先行開放通車具有因果關係，自不得
        為本件請求。被告係於工程完工後方要求原告提前通車
        點，是原告依合約一般規範7.19(5)為請求，自有未洽。
        復依合約一般規範第5.17(1)關於維護責任之約定，可知
        原告於驗收合格前即負有維護工程之義務。系爭工程於
        竣工後，依約尚須經初驗、驗收等程序，於被告發現有
        不合格狀況時，更須於一定時限內為改善，是原告於驗
        收合格前之改善期間所發生之植栽養生等費用，本屬其
        依約所應負擔之維護責任。又原告既自承兩造並未就辦
        理合約變更達成合意，自難認被告有何允與承攬報酬之
        表示，原告無從依民法第491條及合約一般規範修訂4.5
        (3)E約定請求報酬。況原告本件請求性質上應屬損害賠
        償之請求，業如前述，故其引用民法承攬報酬之定義規
        定為主張，並不可採。且本工程被告已依約給付相關工
        程款在案，並無漏未給付之情形，原告執此請求，並無
        理由。原告迄未舉證證明其因先行通車致受有損害，自
        無民事訴訟法第222條第1項及第2項規定適用之餘地；
        況依原告上開主張，此恰足證原告此部分之請求係請求
        損害賠償而非承攬報酬，蓋民事訴訟法第222條第2項係
        專為損害賠償之債而設，是原告既自認其係請求損害賠
        償，則其請求權時效依民法第514條第2項即為1年，然
        依原告起訴狀可知，先行通車等所謂造成其損失之原因
        ，發生之時間至少均在本工程91年5月21日竣工日以前
        ，迄今均早已逾1年之期間，依上揭民法第514條第2項
        規定，原告請求業已罹於時效，而不得再為請求，自無
        再斟酌其數額之必要。此外，原告起訴狀檢附原證14號
        「履約爭議調整補償金額一覽表」，為原告片面製作，
        茲亦否認其真正。
　　(四)聲明：1.原告之訴及假執行之聲請均駁回；2.如受不利判
　　  決，願供擔保請准宣告免為假執行。
三、兩造不爭執之事實：
    (一)兩造於86年1月29日就「名間收費站及名間段路工工程」
      ，簽訂「第二高速公路後續計畫南投路段第C337標名間收
      費站及名間段工程工程合約」，約定由原告及訴外人得盛
      公司承攬施作系爭工程，工程總價2,644,800,000元於同
      年7月28日開工，預定竣工日為89年11月24 日，嗣工期展
      延，於91年5月21日竣工，並於93年5月7日驗收合格。
    (二)系爭工程曾展延工期六次，天數分別為94天、309天、93
　　　天、2天、2天、22天，合計522日，占原定工期1,216日之
      42.93%。
      1.第一次：因包尾山取土延後，被告於87年9月22日以國
　　　　工五八七工字第05668號函同意展延94天，將預定完工
        日修正至90年2月26日。
      2.第二次：因921地震影響，致工地全面停工，被告於89
　　　　年3月2日國工五(八九)工字第01178號函同意展延309天
        ，將預定完工日修正至91年1月1日。
      3.第三次：因921地震影響，車籠埔斷層與P10橋墩與A2橋
　　　　台間斜交，致原構節塊推進施工法施工已有適用困難，
　  　　辦理變更設計，被告於90年6月4日以國工五（九０）投
        字第03379號函同意展延93天，將預定完工日修正至91
        年4月4日。
　　　4.第四次：因受桃芝颱風影響，被告於90年10月23日以國
　　　　工五（九０）工字第06648號函同意展延2天，將預定完
　　　　工日修正至91年4月6日。
　　　5.第五次：因受納莉颱風影響，被告於90年12月20日以國
　　　　工五（九０）工字第08117號函同意展延2天，將預定完
　　　　工日修正至91年4月8日。
　　　6.第六次：因被告變更設計，增設警用停車彎，被告於91
　　　　年4月11日以國工局字第0910006452號函同意展延22天
　　　　，將預定完工日修正至91年4月30日。
    (三)兩造曾於91年9月24日在工程會就系爭工程成立調解，調
      解成立內容中載明：「六、基於調解之誠意，申請人（按
      即原告）同意捨棄本標工程因工期展延所衍生之所有相關
      費用與損失之補償或賠償之請求。」
    (四)系爭工程完工後，自91年6月7日至驗收合格日93年5月7日
      ，應被告要求，先行通車。
    以上事實為兩造所不爭執（卷(四)第161頁），並有系爭工程
    合約、工程結算驗收證明書、工程期限延說明表、被告國工
    五（八九）工字第01178號函、國工五 (九０）投字第03379
    號函、國工五 (九０)工字第06648號函、國工五 (九０)工
    字第08117號函、國工局工字第0910006452號函 (以上見卷
    (一)第14至228頁、卷(二)第1至127頁)、工程會調字第91135號
    調解成立證明書 (卷(三)第145至149頁)在卷可稽，應堪信為
    真實。
四、得心證之理由：經本院協同兩造協議簡化爭點，本件兩造之
    爭點為（卷(四)第162頁)：(一)原告請求系爭工程展延工期522
    日，所致之利潤、管理及保險費等損失計98,298,701元部分
    ，是否牴觸調解之既判力？(二)原告請求因被告指示停工增加
    成本、承商利潤、管理、保險費、先行開放通車之額外支出
    成本及利潤損失，合計136,959,454元，是否已罹於消滅時
    效？(三)原告請求因被告指示停工增加成本、承商利潤、管理
    、保險費、先行開放通車之額外支出成本及利潤損失，合計
    136,959,454元，是否有理由？茲判斷如下：
    (一)原告請求系爭工程展延工期522日，所致之利潤、管理及
      保險費等損失計98,298,701元部分，雖未牴觸調解之既判
      力，但仍不得再為請求：
    　1.按採購申訴審議委員會辦理調解之程序及其效力，除本
      　法有特別規定者外，準用民事訴訟法有關調解之規定，
        政府採購法第85條之1第3項定有明文。再按調解經當事
        人合意而成立；調解成立者，與訴訟上和解有同一之效
        力；和解成立者，與確定判決有同一之效力，民事訴訟
        法第416條第1項、第380條第1項亦分別著有明文。故工
        程會採購申訴審議委員會之調解成立者，就爭議之法律
        關係有既判力。惟無論和解或調解，係就爭執之法律關
        係，為終止爭端為目的之當事人合意，其調解或和解有
        既判力者，當限於訟爭或聲請調解所爭執之法律關係而
        言，雖調解或和解時另其就其他法律關係互相讓步達成
        合意，然該部分之合意，除該事項得強制執行，依民事
        訴訟法第380條之1規定得為執行名義，有執行力外，應
        認為係屬民法上之和解，僅生民法和解之效力，而無與
        確定判決有同一之效力。
      2.被告辯稱原告請求系爭工程展延工期522日，所致之利
　　　　潤、管理及保險費等損失計98,298,701元部分，牴觸調
　　　　解之既判力云云，業據其提出工程會第91135號調解成
        立證明書為證 (卷(三)第145至149頁)。惟查，觀諸該調
        解成立證明書所載申請人即原告申請調解之事項為：系
        爭合約「STA.134K+650~134K+850 L側」因地下滲流水
        情況複雜致土層含水量難以掌控及有效控制，致使路堤
        土方無法有效夯實，造成工程進度受阻，故此一部分曾
        辦理變更設計，並由申請廠商於90年3月17日呈請辦理
        變更設計，至同年8月21日施工完成，共計花費157日；
        另因STA.135K+315~135K+750路拱調整，應被告即國工
        局要求增設中央Ｕ型溝及修改排水設施，致使原定於90
        年8月16日完成之第八區路堤排水之工程進度受阻，申
        請廠商係於90年9月25日止方，完成此一追加之排水工
        程，共計額外花費41日；名間收費站建築工程監造單位
        通知「收費站票亭棚頂結構」、「地下通道、收費票亭
        及收費站暨公警隊辦公室一樓走道地坪整修變更」二案
        需辦理變更設計，惟該收費票亭因三面轉板吊掛位置變
        更，致屋簷結構變更影響主線施工，監造單位於90年11
        月28日始正式會勘變更設計，故自90年11月8日決定變
        更收費票亭三面轉板吊掛位置之日起，至申請廠商於同
        年12月21日完成此工程，共計花費43日，被告應同意展
        延工期43日；共申請展延工期至少241日並調整預定進
        度等情（卷(三)第145、146頁）。與本件原告起訴主張前
        六次展延工期共522日，所致之利潤、管理及保險費等
        損失計98,298,701元部分之事實，顯然不同，該次聲請
        調解之事實，其成立之調解內容，即如該調解成立證明
        書之「調解成立內容及理由」欄之一至五所示，被告對
        此亦不爭執。因此，按諸前開1.之說明，工程會第9113
        5號調解所生與確定判決有同一效力之部分，當限於該
        調解成立證明書之「調解成立內容及理由」欄之一至五
        所示部分；從而，原告本件上開請求部分，並無違反調
        解既判力之問題，被告上開所辯，並非可採。
      3.次按稱和解者，謂當事人約定，互相讓步，以終止爭執
        或防止爭執發生之契約。和解有使當事人所拋棄之權利
        消滅及使當事人取得和解契約所訂明權利之效力。民法
        第736條、第737條分別定有明文。兩造於工程會成立之
        第91135號調解成立證明書第六項「基於調解之誠意，
        申請人（按即原告）同意捨棄本標工程因工期展延所衍
        生之所有相關費用與損失之補償或賠償之請求。」，此
        部分雖無與確定判決同一之效力，業如前述，但核其性
        質，仍屬兩造就系爭工程，互相讓步，以終止爭執或防
        止爭執所達成之民法上和解。原告主張其於上開調解第
        六項所拋棄者為第七次展延工期所生之相關費用與損失
        補償或賠償之請求或賠償之請求，而非系爭工程前六次
        展延工期之部分云云。被告則否認之，並辯稱被告所拋
        棄者為系爭工程全部展延工期之相關費用、損失之補償
        或損害賠償之部分等語。經查，依文義解釋而言，原告
        所捨棄者為「本標工程因工期展延所衍生之所有…」，
        並未限定於第七次展延工期部分。次查，兩造間之第91
        135號調解係經工程會作出調解建議，送交兩造表示意
        見，其中調解建議第六項即係調解成立證明書之第六項
        ，原告於91年8月24日以（九十一）太設營一發字第０
        四００號函表示同意接受，被告於91年8月21日以國工
        局工字第０九一００一五八二四號函表示接受，並於該
        函文之說明三載稱：「…申請人並基於調解誠意同意捨
        棄本標工程因工期展延衍生所有相關費用與損失之補償
        或賠償之請求，其應屬合理，本局擬接受工程會調解建
        議。」，業經本院調閱該調解案卷核對無訛，並有被告
        上開函文在卷可參（卷(三)第263至265頁），足見被告係
        因原告於該次調解中拋棄系爭工程工期展延衍生之所有
        相關費用與損失補償或賠償之請求，始同意工程會之調
        解建議。再查，系爭工程於91年5月21日完工，為兩造
        所不爭執，並有工程結算驗收證明書在卷可按（卷(一)第
        221頁），又原告係於91年4月8日向工程會申請調解，
        並於91年9月24日達成調解，此觀諸工程會第91135號調
        解案卷即明，而原告所主張系爭工程展延所生相關費用
        之事實，於91年4月8日前均已發生，其所生相關費用、
        所受之損失及損害，均已確定，並得計算，實得併予上
        開調解案件，一併主張之，惟其並未主張，足見係因被
        告就前六次展延之事實，同意原告展延工期，原告即未
        再主張因前六次展延工期所生之相關費及損失，而第七
        次展延，因被告不同意，故而申請工程會調解，其目的
        在於展延工期，使系爭工程於約定完工期限內完工，避
        免被告科以違約金，因此，於調解時，雙方同意讓步，
        原告拋棄因展延工期所有相關費用、損失補償及損害賠
        償之請求，被告則同意展延工期，就原告而言，已達成
        其申請調解之目的，且因其並未主張六次展延工期所生
        之費用及所致之損失補償及損害賠償，故拋棄因展延工
        期全部即前後七次展延所致之相關費用、損失補償及損
        害賠償，並無有特別之不利益。又查，原告雖提出其與
        訴外人台灣電力股份有限公司（下稱台電公司）就「新
        武界隧道及栗栖溪引水工程第Ｉ－Ａ標土木工程」之工
        程會調第0000000號及調第0000000號調解成立書（卷(四)
        第36至45頁)主張其於第91135號調解時並未拋棄系爭工
        程前六次之相關費用及損失補償或損害賠償之請求云云
        。然觀諸上開第0000000號調解成立書固載有：「六、
        基於調解目的，申請人（按即原告）同意捨棄遲延利息
        之請求。申請人並同意除前述4,014萬9,398元 (營業稅
        另計)外，不再就本件工程為任何其他之主張或請求。
        」嗣原告與台電公司就上開工程之爭議，仍再申請工程
        會調解，而作成第0000000號調解，但工程會於第00000
        00號調解成立書中即載：「二、查本會就調0000000號
        調解成立書中所述雙方同不再就本件工程為任何其他之
        主張或請求，係指該調解案於調解時所可預見其發生者
        ，但若係不可預見者，則不在此限。…」顯然工程會係
        以調解時，當事人雙方可否預見為判斷標準，此項以調
        解時雙方得否預見為判斷調解效力之標準，尚符公平原
        則，以之用諸於本件為判斷，原告於申請調解時，系爭
        工程已近完工，不論申請調解之事實，與本件請求之事
        實，均已發生，相關之費用均得計算確定，於達成第91
        135號調解時，系爭工程業已完工，又原告申請調解之
        事項，與本件所請求之事項，復均與工期展延相關，原
        告所拋棄之權利，實已發生並為其所認識，足見本件與
        原告所提其與台電公司之上開工程之爭議不同，上開二
        調解成立書，並不得為原告有利之證明。從而，被告辯
        稱原告已拋棄系爭工程因工期展延所衍生所有相關費用
        與損失之補償或賠償之請求，不得於本件再為主張等語
        ，應堪採信。
    (二)原告請求因被告指示停工增加成本、承商利潤、管理、保
      險費、先行開放通車之額外支出成本及利潤損失，合計13
      6,959,454元，已罹於消滅時效：
      1.按稱買賣者，謂當事人約定一方移轉財產權於他方，他
        方支付價金之契約。稱承攬者，謂當事人約定，一方為
        他方完成一定之工作，他方俟工作完成，給付報酬之契
        約。民法第345條第1項、第490條第1項分別定有明文。
        買賣乃法律行為，基於買賣取得不動產之所有權，非經
        登記不生效力，與承攬之定作人原始取得工作物所有權
        之情形不同；至所謂工作物供給契約，即工作物全部材
        料由承攬人供給者，如當事人之意思重在工作物財產權
        之移轉時，仍不失為買賣之一種（最高法院59年台上字
        第1590號判例意旨可資參照），惟如當事人之意思重在
        勞務之給付與工作之完成者，其法律性質，則為承攬契
        約。原告主張系爭契約之材料全由其提供，其中建築部
        分之工程，包含興建公警隊及收費站宿舍及餐廳與辦公
        室等，並安裝機電、空調、消防、電話等設備，就其工
        作內容及財產權移轉而言，為買賣與承攬混合契約，不
        適用民法第127條第7款、第8款之二年消滅時效之規定
        云云，被告則否認之，並辯稱系爭契約為承攬契約。惟
        查，約定由承攬人供給材料者，其材料之價額，推定為
        報酬之一部，民法第490條第2項著有明文，可知工作材
        料由何人供給，並非判別是否承攬契約之要素，僅係材
        料之價額，是否為承攬報酬之一部而已。次查，綜觀兩
        造簽訂系爭契約之內容，系爭契約主文第4條約定系爭
        工程之總價，及於工程結算時，除另有規定之項目外，
        按照實際驗收數量及合約單價結算（卷(一)第15頁）；系
        爭契約施工標準規範之一般規範第4.1條約定：「合約
        旨在規定承包商按照合約條款執行所必須完成之全部工
        程及完工後之維護，除另有規定外，所有為完成合約工
        程及維護所需之材料及作業等，均視同已包括於合約各
        相關工作項目單價內，國工局不另給付。」，第9.2(7)b
        (3)約定：「運貯於工地且經檢驗合格之材料，按估定價
        格百分之七十五（75%）估驗…」，第9.2(7)j約定：「
        上述估驗款所包括之一切材料及工程，於付款後即為國
        工局之財產。但本規定不得視為付款後，即解除承包商
        對所有材料及工程，或修復任何受損害之工程所應負之
        責任，亦不得視為承包商可放棄履行合約所有項目之義
        務。」；可知系爭契約重在原告之工作完成及被告之給
        付報酬，原告並有瑕疵修補義務，且材料價格，已含於
        估驗價格內，並列各期估驗給付，其約定被告付款後材
        料及工程，即屬被告之財產，無乃為所有權歸屬之約定
        ，並無須原告為工作材料或工作物財產權之移轉行為，
        亦即系爭契約並非重在工作物財產權之移轉，與買賣契
        約之法律性質相異，足見系爭契約之法律性質，應為承
        攬契約，原告之損害賠償請求權或報酬請求權，均應適
        用承攬契約之相關規定。
      2.次按承攬人之損害賠償請求權或契約解除權，因其原因
        發生後，一年間不行使而消滅，民法第514條第2項定有
        明文。本件原告請求因被告指示停工增加成本、承商利
        潤、管理、保險費、先行開放通車之額外支出成本及利
        潤損失，合計136,959,454元云云，稽其內容，係在請
        求上開事由所致增加支出成本之損害，及預期利潤之損
        失，其性質為損害賠償請求權，甚為明確，而該等事實
        ，依原告所述，係發生於91年5月21日之前，迄原告於
        95年11月3日早已逾一年，被告抗辯原告之請求權已逾
        一年之消滅時效，而拒絕之給付，即屬有據。
      3.再按承攬人之報酬及其墊款請求權，因二年間不行使而
        消滅，民法第127條第7款亦定有明文。復按契約成立後
        ，情事變更，非當時所得預料，而依其原有效果顯失公
        平者，當事人得聲請法院增、減其給付或變更其他原有
        之效果，民法第227條之2第1項固著有明文，其適用之
        要件為：1.須有情事變更；2.該情事變更須發生在契約
        成立之後，其效果完成以前；3.該情事變更須為當事人
        當時未預料；4.該情事變更之發生，係因不可歸責於
        當事人之事由所致；5.以及因該情事變更，依一般觀念
        認為如仍依當時之原有效果，即有顯失公平之情形。惟
        民法第227條之2第1項之規定，係在賦予當事人之一方
        得聲請法院為增、減其給付或變更其他原有效果之權利
        ，並非獨立向當事人之他方為請求之權利，其對於他方
        請求之權利，仍應回歸於原契約之請求權。因此，如契
        約已經消滅，當事人不得再為民法第227條之2第1項為
        聲請，固無待論，如當事人之一方，已因消滅時效之經
        過，取得抗辯權，得拒絕自己之給付，並加以行使者，
        當事人之他方即不得再請求法院依上揭規定為增、減給
        付或變更原約定之效果，亦即民法第227條之2之規定，
        並無賦予法院為變更時效期間之效力，蓋時效期間為法
        律所明定，依民法第147條規定，非當事人得以法律行
        為加長或縮短之，自非當事人約定之內容，並無因情事
        變更而顯失公平問題，且法律已規定時效中斷或時效不
        完成等規定，以資調和當事人間之利益，故當事人一方
        已因消滅時效之規定，取得拒絕給付之抗辯權者，並加
        以行使者，他方即不得再依民法第227條之2規定，請求
        法院為增、減給付或變更其他原有之效果。本件原告主
        張系爭工程因天災或被告之行為，工期展延，致增加成
        本費用及利潤損失，非其締約當時所得預料，依原有約
        定之報酬，顯失公平，爰依民法第490條第1項、第491
　　　　條第1項及第227條之2第1項請求法院為增加給付之判決
        云云。核其性質，為承攬契約之報酬請求權，姑不論依
        其請求之內容為所受損害及所失利益之損害賠償請求，
        而非報酬之請求，縱認係增加給付報酬之請求，依系爭
        契約施工標準規定之一般規範第9.2(9)a.之約定，原告
        提出末期估驗申請書，即視為其最後之申請付款聲明，
        以示其在本合約下應得之工款總額 (卷(三)第274頁）；
        於系爭契約主文第4條約定於工程結算時，按照實際驗
        收數量及合約單價結算 (卷(一)第15頁），又依系爭工程
        之工程結算驗收證明書所載（卷(一)第221頁)，驗收合格
        日為93年5月7日，結算總額為2,724,322,911元，足見
        原告於驗收合格日即得請求被告應再為給付因上開事由
        所生之費用，惟被告遲至95年11月3日始提起本件之訴
        ，其承攬報酬請求權，已罹於二年之消滅時效，被告取
        得拒絕給付之抗辯權，並表明拒絕給付之意思，按諸上
        開說明，原告即不得再依民法第227條之2規定請求本院
        為增加給付之判決。
    (三)綜上所述，本件原告原告請求系爭工程展延工期522日，
      所致之利潤、管理及保險費等損失計98,298,701元部分，
      雖未牴觸工程會第91135號調解之既判力，但其已於該次
      調解拋棄該部分之請求，已不得再為請求；原告請求因被
      告指示停工增加成本、承商利潤、管理、保險費、先行開
      放通車之額外支出成本及利潤損失，合計136,959,454元
      部分，已罹於消滅時效，被告得拒絕之給付。從而，原告
      之請求為無理由，應予駁回。
    (四)原告之請求既為無理由，應予駁回，則上開爭點(三)原告請
      求因被告替示停工增加成本、承商利潤、管理、保險費、
      先行開放通車之額外支出成本及利潤損失，合計136,959,
      454元，是否有理由部分，即無庸再加以論斷，附此敘明
      。
五、原告之訴既經駁回，其假執行之聲請即失所附麗，應併予駁
    回。
六、本件事證已臻明確，被告聲請訊問證人工程會調解委員鄭富
    書及陳聰富或承辦人連逢泉部分，本院認兩造於工程會成立
    第91335號調解內容第六項，有民法上和解之效力，原告既
    已拋棄系爭工程因工期展延所衍生之所有相關費用與損失之
    補償或賠償之請求，即不得再為本件之請求，認無予庸訊問
    上開三位證人之必要；又兩造其餘攻擊防禦方法及所舉未經
　　援用之證據，經本院斟酌後，認為均不足以影響本判決之結
  　果，爰不一一論述，併此敘明。
據上論結，原告之訴為無理由，依民事訴訟法第78條，判決如主
文。
中　　華　　民　　國　　96　　年　　11　　月　　15 　日
                  民事第四庭法  官  劉坤典
以上為正本係照原本作成
如對本判決上訴，須於判決送達後20日內向本院提出上訴狀
中　　華　　民　　國　　96　　年　　11　　月　　15 　日
                            書記官  陳素卿
